【裁判字號】    99,台上,5
【裁判日期】    990107
【裁判案由】    給付貨款
【裁判全文】
最高法院民事判決                  九十九年度台上字第五號
上  訴  人  大眾國際租賃股份有限公司
法定代理人  甲○○
訴訟代理人  程守真律師
上  訴  人  昱捷股份有限公司
法定代理人  乙○○
訴訟代理人  徐嘉男律師
            李如龍律師
上列當事人間請求給付貨款事件，兩造對於中華民國九十八年六
月九日台灣高等法院第二審判決（九十七年度重上字第二二七號
），各自提起一部上訴或上訴，本院判決如下：
    主  文
原判決關於命上訴人昱捷股份有限公司為給付及該訴訟費用部分
廢棄，發回台灣高等法院。
上訴人大眾國際租賃股份有限公司之上訴駁回。
第三審訴訟費用，關於駁回上訴人大眾國際租賃股份有限公司之
上訴部分，由該公司負擔。
    理  由
本件上訴人大眾國際租賃股份有限公司（下稱大眾公司）主張：
訴外人仲得科技有限公司（下稱仲得公司）於民國九十五年五月
二十九日與伊簽訂「國內應收帳款受讓管理契約書」（下稱系爭
契約），將其對對造上訴人昱捷股份有限公司（下稱昱捷公司）
自同年四月十七日起至伊通知終止系爭契約止之應收帳款債權讓
與伊，並經仲得公司於同年六月一日將該事由通知昱捷公司代表
江文湘，依系爭契約之約定，伊須按應收帳款發票金額五成先撥
款予仲得公司，昱捷公司則將應收帳款電匯至仲得公司在銀行帳
戶，再由伊受償其中半數。嗣昱捷公司與仲得公司計為如原判決
附表（下稱附表）所示之十三筆交易，應收帳款共達新台幣（下
同）六千四百四十五萬一千三百六十五元。詎昱捷公司於給付第
一筆款項後，即拒絕再為給付，經伊於同年九月八日以存證信函
促其給付，亦未置理，昱捷公司所提八紙匯款單，乃清償其與仲
得公司之其他應收帳款，並非用以清償如附表編號２～６筆應收
帳款，至編號７～１３筆應收帳款，皆已通過驗收及經開立統一
發票，昱捷公司均未能證明貨物確有瑕疵，自仍應給付編號２～
１３筆貨款半數即二千九百五十萬一千九百八十五元等情，爰求
為命昱捷公司如數給付，並按附表各筆貨款金額，依其所載發票
日起九十日後，均加計法定遲延利息之判決。（原審將第一審所
為大眾公司敗訴之判決部分廢棄，除改判昱捷公司給付一千五百
二十三萬七千九百九十五元本息外，其餘判決大眾公司敗訴，昱
捷公司對其敗訴部分提起上訴，大眾公司僅就其請求給付一千四
百二十六萬三千九百八十八元本息敗訴部分，提起一部上訴。）
上訴人昱捷公司則以：伊與仲得公司於九十五年間簽訂三次買賣
契約書，向該公司購買網路電子產品，在同年九月十一日收受大
眾公司寄發存證信函之前，並未接獲任何債權讓與通知。附表編
號２～６筆款項，係伊向仲得公司購買產品後再轉售訴外人駿樺
鋼鐵有限公司（下稱駿樺公司）之貨款，且分別於同年七月十二
、十三、十四日電匯二千八百五十二萬七千九百七十六元至仲得
公司銀行帳戶，以為清償貨款，伊於收受債權轉讓通知前，即已
向仲得公司清償編號２～６筆款項，依民法第二百九十九條第一
項規定，得對抗大眾公司。附表編號７～１３筆款項，其中７～
１１筆款係伊向仲得公司購買產品再轉售訴外人環智科技股份有
限公司（下稱環智公司）之貨款，１２、１３筆款項則為伊向仲
得公司購買再轉售訴外人賽藝股份有限公司（下稱賽藝公司）之
貨款，因該產品未經驗收合格，已遭環智、賽藝公司退回仲得公
司，伊就收受之發票並與仲得公司及環智、賽藝公司為折讓及進
銷退回，伊應無給付該部分款項之義務等語，資為抗辯。
原審以：大眾公司主張其於九十五年六月一日業將系爭債權讓
與之事由通知昱捷公司，至遲於同年九月一日為通知，昱捷公司
不但否認，並辯以其於同年九月十一日始收受通知云云，查仲得
公司於同年五月二十九日致昱捷公司之通知書固載明：「二為此
通知貴公司，本公司對貴公司之所有應收帳款．．讓予大眾公司
。三謹請貴公司將帳款讓與管理期間內對本公司所有已屆清償期
之應付帳款，電匯至本公司．．帳戶」，並記載：「確定已接獲
上述通知書，特此證明」、「95年6月1日」、「連絡人00-00000
000#105江文湘MS 」各等語，但為昱捷公司所否認，該通知書上
「江文湘」之字跡，經與證人江文湘第一審當庭書寫者比對，以
肉眼審視觀察，二者運筆轉折、氣韻神態復難認為同一，該通知
書是否於同年六月一日送達，已非無疑。且仲得公司董事長林志
強於原法院之證詞，與大眾公司副總經理史耀祥就同一事實發生
日之說法有重大差異，況林志強未親自見聞債權讓與通知其事，
而係聽陳平、林育成所述，亦不足採，大眾公司於原法院並自承
無法提出該通知書之送達證明，尤難認上開通知書之意思表示業
於同年六月一日送達昱捷公司。另據江文湘及林育成各於第一審
及原法院之證言，足見大眾公司於同年九月五日以前，並無人直
接與昱捷公司人員聯絡，亦未親身見聞江文湘於同年六月一日在
債權讓與通知書上簽名。如附表編號２～６貨款部分，查昱捷
公司曾於九十五年七月十二日、十三日、十四日分匯付仲得公司
一千零八十二萬八千三百八十八元、一千一百三十六萬六千二百
五十元及六百三十三萬三千三百三十八元，業據其提出匯款單三
紙為證，核與華南商業銀行西三重分行函送仲得公司帳戶往來明
細資料相符，而如附表編號３與６貨款總額為一千零八十二萬八
千三百八十八元、編號４與５為一千一百三十六萬六千二百五十
元、編號２為六百三十三萬三千三百三十八元，與前揭匯款金額
互核相合，並經林志強於原法院證實，按有收受昱捷公司貨款係
屬不利於仲得公司，林志強此部分之證詞，誠可採信，昱捷公司
辯稱已清償附表編號２～６貨款，尚非無據。又附表編號２～６
貨物係由昱捷公司向仲得公司訂購後轉售駿鏵公司，該貨物出貨
日為九十五年六月十九日及二十日，仲得公司業於同日出具統一
發票予昱捷公司，同日昱捷公司即製作國內銷貨單，出具統一發
票予駿驊公司，經駿鏵公司收貨後蓋章等情，亦有驗收單、仲得
公司出具統一發票及昱捷公司銷貨單暨統一發票等件可稽，而仲
得公司上開五紙統一發票，業經該公司申報營業稅及昱捷公司申
報進項扣抵，昱捷公司就上開五紙統一發票，亦經其申報營業稅
及駿樺公司申報進項扣抵，復有財政部台灣省北區國稅局新莊稽
徵所（下稱新莊稽徵所）及台北市國稅局內湖、信義稽徵所各函
附營業人銷售額與稅額申報書暨進銷項憑證明細資料表足考，顯
見如附表編號２～６交易已完成正常驗貨暨稅捐申報程序，昱捷
公司於九十五年七月十二日至十四日將此部分貨款向仲得公司清
償，並不悖常情。至大眾公司指昱捷公司與仲得公司約定貨款當
月結日，如附表編號２～６交易日為九十五年六月十九日及二十
日，則同年七月十二日至十四日之匯款恐係清償他筆貨款云云。
查昱捷公司與仲得公司於同年五月三日簽具之買賣契約書第四條
第二項雖約定甲方（昱捷公司）必須於收到乙方出貨單及發票後
當月結九十日，匯款至乙方指定銀行帳號，然江文湘於第一審證
稱：「依照合約約定，通常我付款比合約還快」等語，昱捷公司
稽核副理李姿瑱回答大眾公司訴訟代理人詢問：「月結九十日後
付款，一般來講有無提前付款？」復證稱：「有可能會有．．」
，可知昱捷公司仍有提前給付貨款之可能，尚不能僅以昱捷公司
付款較合約約定日為早，逕認其所付款項係清償他筆貨款，大眾
公司此部分主張，亦乏依據。按大眾公司既於九十五年九月間始
將債權讓與通知昱捷公司，如附表編號２～６貨款，昱捷公司又
於同年七月十二日至十四日向仲得公司清償，依民法第二百九十
九條第一項規定，昱捷公司自得以上開清償事由對抗大眾公司。
如附表編號７～１３貨款部分，查證人林志強雖稱：「問：有
無將這參份合約（原證五、被證六、七）提供給上訴人？答：有
」，然亦證曰：「合約之後是分批出貨，現在無法告知是何份合
約」，顯見林志強無法確認７～１３筆貨款，究係依原證五或被
證六及被證七買賣契約所生。又證人林育成於第一審所證大眾公
司共取得仲得公司對昱捷公司合約，一份是原本其餘有兩份是影
本，亦因其就本件放款草率出問題而離職，為掩飾本身之疏失，
所述即難全然可採。且大眾公司所提原證五買賣契約第三條除約
定訂購總額為五千萬元，並約定實際金額以昱捷公司書面之採購
單為準，至多僅能認大眾公司內部之作業有疏誤，益難推論其明
知有被證六、七之契約存在。況大眾公司確撥放編號２～１３筆
五成款項高達數千萬元予仲得公司，應不可能明知編號７～１３
筆債權契約存有不得讓與之特約，且未取得昱捷公司同意，即撥
該款予仲得公司，而取得未能讓與債權。其次，昱捷公司抗辯仲
得公司貨品有瑕疵，經辦理退貨一節，並未提出具體事證以實其
說，參之昱捷公司稽核副理李姿瑱於第一審之證言，可認編號７
～１３筆貨品，皆已通過環智及賽藝公司驗收，並同意昱捷公司
開立發票請款，況各該貨品於九十五年七月底、八月初驗收及開
立發票時，亦未指出有何瑕疵。另依林志強之證詞，原證四驗收
單包含系爭７～１３筆貨物，昱捷公司驗收後，已於驗收單明載
「以上貨物經確認數量品質無誤無缺」，堪認７～１３筆貨品並
無昱捷公司所稱之缺料瑕疵。再昱捷公司出具予環智及賽藝公司
之七紙統一發票，雖經昱捷公司於九十五年七月申報營業稅，復
於同年九月申報銷貨退回及折讓，並由賽藝公司於同年九月申報
進項扣抵及進貨退出（環智公司從未將上開統一發票申報進項扣
抵及進項退出），但昱捷公司既未能證明仲得公司交付下游廠商
之貨物有瑕疵，未有驗收不合格證明及退貨簽單等件，僅憑昱捷
公司自行向國稅局辦理稅捐之申報及退回，尚不足證明其確有因
瑕疵而退貨之事實。至江文湘、施朝欽及陳秀燕之證詞，因江文
湘與施朝欽均係昱捷公司之受僱人，立場難免偏頗，陳秀燕為昱
捷公司往來廠商之受僱人，亦與昱捷公司有利害關係，昱捷公司
復未提出客訴處理單、上游廠商通知單、測試報告，或其他足資
證明有瑕疵及退貨證明，更與林志強所述不符，自難僅以該三證
人證詞，即認確實已有退貨。昱捷公司執此抗辯已退貨，尤無可
採。從而，大眾公司依其與仲得公司之債權讓與契約，請求昱捷
公司給付編號７～１３買賣金額半數共一千五百二十三萬七千九
百九十五元本息，即有理由，其餘部分，則乏依據，為其心證之
所由得，並說明兩造其他主張、抗辯及聲明證據因何不足採與不
逐一論述之理由，因將第一審所為大眾公司敗訴之判決部分廢棄
，改判命昱捷公司給付一千五百二十三萬七千九百九十五元本息
，並就其餘部分，維持第一審所為大眾公司敗訴之判決，駁回大
眾公司之其餘上訴。
一、關於廢棄發回部分（即原判決關於命昱捷公司就附表編號７
～１３貨款半數為給付部分）：
查證人即大眾公司業務員林育成既於第一審證稱：「問：（大眾
公司）一共取得幾份仲得公司對昱捷公司的合約？答：一份是原
本其餘有兩份是影本，三份內容都不一樣」（見一審卷(二)六一頁
），且與仲得公司負責人林志強結證有將其公司與昱捷公司所簽
訂之原證五及被證六、七等三份契約提供給大眾公司等情（見原
審卷一六九頁）相符，一係大眾公司之受僱人，一為系爭債權之
讓與人，均證明大眾公司執有原證五及被證六、七等三份買賣契
約，原審竟以「林育成係為掩飾本身之疏失，所述即難全然可採
」及「林志強無法確認７～１３貨款，究係依原證五或被證六及
被證七買賣契約所生」等由，逕認難推論大眾公司明知有被證六
、七之契約存在，該二證言是否全無足取？已非無再進一步推求
之必要。又昱捷公司自第一審起即迭次辯稱：林育成既證稱大眾
公司有伊與仲得公司簽訂之原證五及被證六、七等三份買賣契約
，由被證六、七契約第三條之約定，該公司應已知悉契約有民法
第二百九十四條第一項第二款之情形，並有同條第二項規定之適
用，伊多次請大眾公司依法完整提出該二份買賣契約，均為該公
司刻意隱瞞，自應依民事訴訟法第三百四十二條第一項、第三百
四十三條、第三百四十四條第一項、第三百四十五條第一項及第
二百八十二條之一第一項之規定處理等語（分見一審卷(二)一一四
、二○四頁及原審卷六二、一五一、一五二、二○八～二一○頁
）。原審未詳予斟酌，並說明其取捨意見，遽行判決，不免速斷
。次查昱捷公司出具予環智、賽藝公司之七紙統一發票，經昱捷
公司於九十五年七月申報營業稅，復於同年九月申報銷貨退回及
折讓，並由賽藝公司於同年九月申報進項扣抵及進貨退出（環智
公司從未將上開統一發票申報進項扣抵及進項退出），既為原審
所確定之事實，且與新莊稽徵所九十六年五月四日北區國稅新莊
三字第0961011302號函附仲得公司九十五年九月至十月之進銷項
憑證明細資料表，載明仲得公司銷售予昱捷公司附表編號７～１
３貨品，均於同年九月完成銷退及申報互核相符，有該資料表列
載之前七筆款項足憑（分見一審卷(一)二一一、二一五頁）。原審
未遑調查明晰，探明其真相，徒以昱捷公司未能證明仲得公司交
付下游廠商之貨物有瑕疵，未有驗收不合格證明及退貨簽單等件
，逕臆測昱捷公司自行向國稅局辦理稅捐之申報及退回，不足證
明其確有因瑕疵而退貨之事實，亦有可議。再者，證人為不可代
替之證據方法，如果確係在場聞見待證事實，而其證述又非虛偽
者，縱令證人與當事人有親屬、親戚或其他利害關係，其證言亦
非不可採信（本院五十三年台上字第二六七三號判例）。查證人
江文湘、施朝欽及陳秀燕均為大眾公司所聲請訊問之證人（分見
一審卷(一)一三四頁及同卷(二)二三、一二五頁），其證稱環智及賽
藝公司均有退貨，何以不足採？原審逕以「江文湘、施朝欽均係
昱捷公司之受僱人，立場難免偏頗，陳秀燕係昱捷公司往來廠商
之受僱人，亦與昱捷公司有利害關係」，遽認難以該三人證詞即
謂昱捷公司確已退貨，尤非允洽。本件大眾公司是否執有被證六
、七買賣契約，並知悉該契約有民法第二百九十四條第一項第二
款規定之情形？昱捷公司就編號７～１３貨品究竟有無因瑕疵而
退貨？各該事實既均欠明瞭，本院自無從為法律上之判斷。上訴
論旨，執以指摘原判決關此部分不當，求予廢棄，不能認為無理
由。
二、關於駁回上訴部分（即原判決關於駁回大眾公司請求給付如
附表編號２～６貨款本息之上訴部分）：
查原審本於上述理由而為此部分大眾公司敗訴之判決，經核於法
並無違背。上訴論旨，仍就原審採證、認事之職權行使，已論斷
說明者或其他與判決基礎無涉之理由，指摘原判決此部分不當，
求予廢棄，非有理由。
據上論結，本件昱捷公司之上訴為有理由，大眾公司之上訴為無
理由。依民事訴訟法第四百七十七條第一項、第四百七十八條第
二項、第四百八十一條、第四百四十九條第一項、第七十八條，
判決如主文。
中    華    民    國  九十九  年    一    月    七    日
                      最高法院民事第五庭
                          審判長法官  朱  建  男
                                法官  顏  南  全
                                法官  林  大  洋
                                法官  沈  方  維
                                法官  陳  碧  玉
      本件正本證明與原本無異
                                      書  記  官
中    華    民    國  九十九  年    一    月   十九   日
                                                      v

司法院資訊處製作；財團法人民間司法改革基金會備份。
